【裁判字號】    96,重上,619
【裁判日期】    971104
【裁判案由】    確認債權不存在等
【裁判全文】
臺灣高等法院民事判決                 96年度重上字第619號
上  訴  人  彰化商業銀行股份有限公司
法定代理人  甲○○
訴訟代理人  戊○○
被  上訴人  丁○○
            乙○○
            丙○○
共      同
訴訟代理人  呂偉誠律師
上列當事人間請求確認債權不存在等事件，上訴人對於中華民國
96年10月17日臺灣板橋地方法院96年度重訴字第16號第一審判決
提起上訴，並追加備位之訴，本院於97年10月21日言詞辯論終結
，判決如下：
    主      文
原判決廢棄。
確認被上訴人乙○○就被上訴人丁○○所有附表一之不動產，於
民國九十三年十二月三日所設定之新台幣佰萬元抵押權及其所
擔保附表三之消費借貸債權均不存在。
確認被上訴人丙○○就被上訴人丁○○所有附表二之不動產於民
國九十三年十二月三日所設定之新台幣佰萬元抵押權及其所擔
保附表三之消費借貸債權均不存在。
乙○○應將附表一抵押權設定登記予以塗銷。
丙○○應將附表二抵押權設定登記予以塗銷。
第一、二審訴訟費用由被上訴人負擔。
    事實及理由
一、按在第二審為訴之變更或追加，非經他造同意不得為之。但
    民事訴訟法第第255條第1項第2款至第6款情形，不在此限，
    民事訴訟法第446條第1項定有明文。本件上訴人於原審請求
    確認被上訴人乙○○、丁○○間，及被上訴人丙○○、丁○
    ○間所設定之抵押權所擔保之消費借貸債權及抵押權均不存
    在。被上訴人乙○○及丙○○並應塗銷該抵押權設定登記。
    嗣於本院追加備位聲明，請求被上訴人乙○○應將附表一所
    示抵押權設定登記逾新台幣（下同）1,900,000元之部分塗
    銷。被上訴人丙○○應將附表二所示抵押權設定登記逾947,
    894元之部分塗銷。雖為被上訴人所不同意，惟上訴人追加
    備位之訴，核與原訴之主要爭點有其共同性，各請求利益之
    主張在社會生活上可認為關連，而就原請求之訴訟及證據資
    料，於審理繼續進行在相當程度範圍內具有同一性，得期待
    於後請求之審理予以利用，俾先後兩請求在同一程序得加以
    解決，避免重複審理，進而為統一解決紛爭，符合民事訴訟
    法第255第1項第2款請求之基礎事實同一之情形，依同法第4
    46條第1項但書規定，應予准許，合先敘明。
二、上訴人主張：訴外人勁燈國際企業有限公司（以下簡稱勁燈
    公司）於民國92年10月27日、93年4月8日邀被上訴人丁○○
    （以下簡稱丁○○）為連帶保證人與其訂立保證書、應收票
    據週轉金借款契約，約定債務人在金額5,000,000元範圍內
    循環借用，循環動用期限自93年4月8日起至94年2月22日止
    ，嗣勁燈公司於93年5月27日、93年11月4日、93年11月8日
    向其借款共本金4,000,000元，並約定於93年11月27日、94
    年5月4日、94年5月8日清償，詎勁燈公司屆期未償，計積欠
    本金4,000,000元，詳附表四編號1、11、12。又勁燈公司因
    週轉需要復自93年7月27日起陸續提供由其背書轉讓之票據
    ，在額度5,000,000元內申請撥付借款，並同意自93年11月2
    3日起陸續償還借款，詎屆期未償，計積欠4,970,000元，詳
    附表四編號2至10。嗣勁燈公司自93年11月17日陸續發生退
    票，並於94年12月3日經票據交換所公告為拒絕往來戶，依
    上訴人與勁燈公司之約定，其借款即視為全部到期，應全部
    清償本息。上訴人旋於93年12月17日聲請查封丁○○所有附
    表一、二不動產，並聲請原法院94年度促字第2437號支付命
    令確定在案。而丁○○為勁燈公司之連帶保證人，自應與勁
    燈公司就上開債務負連帶給付責任。詎丁○○為免附表一、
    二之不動產（以下簡稱系爭不動產）為上訴人強制執行，明
    知其與被上訴人乙○○、丙○○（以下簡稱乙○○、丙○○
    ）為血親關係，且無金錢收受之事實，竟於93年12月3日勾
    串乙○○、丙○○就系爭不動產，設定虛偽假債權，並各設
    定擔保債權3,000,000元之通謀虛偽之抵押權登記（以下簡
    稱系爭抵押權），被上訴人間虛偽債權行為及設定抵押權之
    物權行為自始當然無效，且系爭抵押權亦因違反抵押權從屬
    性而無效，爰依民法第87條、第242條規定，請求(一)確認乙
    ○○就丁○○所有附表一之不動產，於93年12月3日所設定
    之3,0 00,000元抵押權及其所擔保之消費借貸債權均不存在
    。(二)確認丙○○就丁○○所有附表二之不動產於93年12月3
    日所設定之3,000,000元抵押權及其所擔保之消費借貸債權
    均不存在。(三)乙○○應將附表一抵押權設定登記予以塗銷。
    (四)丙○○應將附表二抵押權設定登記予以塗銷。原審判決上
    訴人敗訴，上訴人聲明不服，提起上訴。聲明：(一)原判決廢
    棄。(二)確認乙○○就丁○○所有附表一之不動產，於93年12
    月3日所設定之3,000,000元抵押權所擔保附表三之消費借貸
    債權及抵押權均不存在。(三)確認丙○○就丁○○所有附表二
    之不動產於93年12月3日所設定之3,000,000元抵押權所擔保
    附表三之消費借貸債權及抵押權均不存在。(四)乙○○應將附
    表一抵押權設定登記予以塗銷。(五)丙○○應將附表二抵押權
    設定登記予以塗銷。並追加備位聲明：(一)乙○○應將附表一
    抵押權設定登記其逾1, 900,000元之部分塗銷。(二)丙○○應
    將附表二抵押權設定登記逾947,894元之部分塗銷。
三、被上訴人則以：訴外人賴旭玲所經營公司於93年11間發生財
    務困難，乃向其父丁○○尋求資金幫助，惟因丁○○並無足
    夠金錢可借與訴外人賴旭玲，經丁○○向乙○○借貸金錢並
    辦理系爭房地抵押設定手續後，其後由乙○○向第一銀行融
    資借款，嗣經第一銀行於93年12月14日核准並撥付1,900,00
    0元借款後，乙○○再將上開借款如數提領現金交付丁○○
    ，丁○○再借與訴外人賴旭玲。又因丁○○所有系爭房屋進
    行改建，及須支付其子即訴外人賴潤祥留學學費，乃向丙○
    ○借貸金錢並辦理系爭房地抵押設定手續後，由丙○○於93
    年12月7日電匯美金10,000元予訴外人賴潤祥，被上訴人丙
    ○○又於同年月17日匯款947,894元予丁○○，供其支付系
    爭房屋改建費用。系爭抵押權所擔保者係被上訴人乙○○、
    丙○○對被上訴人丁○○之借款債權，惟上訴人無法就其主
    張被上訴人間為通謀虛偽意思表示舉證以實其說，其僅對系
    爭抵押權設定手續、時間等細節性問題加以質疑，則上訴人
    主張系爭抵押權為虛偽設定，顯無理由等語，資為抗辯。對
    上訴人上訴，聲明：上訴駁回。
四、上訴人主張勁燈公司邀丁○○為連帶保證人，向上訴人借款
    8,970,000元，詳如附表四所示，嗣勁燈公司未依約清償，
    已經上訴人聲請原法院對勁燈公司、丁○○核發94年度促字
    第2437號支付命令確定，並於93年12月17日聲請查封丁○○
    所有附表一、二不動產在案。又丁○○就其所有不動產於93
    年12月3日為乙○○、丙○○設定附表一、二之抵押權等情
    ，業據上訴人提出92年10月27日保證書、93年4月8日彰化商
    業銀行應收票據週轉金借款契約、93年5月27日1,000,000元
    本票、撥款申請書兼債權憑證9紙、93年11月14日、93年11
    月8日本票、第二類票據信用資料查覆單、授信約定書、原
    法院94年度促字第2437號支付命令及確定證明書、土地及建
    物登記第二類謄本為證（見原審卷第11頁至第40頁），並有
    臺北縣中和地政事務所（以下簡稱中和地政事務所）96年8
    月27日北縣中地登字第0960011901號函附93年12月2日45837
    0號土地登記申請書影本在卷可憑（見原審卷第144頁至第16
    4頁），且為被上訴人所不爭執，堪信為真。上訴人主張丁
    ○○為免附表一、二不動產為上訴人強制執行，乃與乙○○
    、丙○○通謀虛偽為消費借貸、設立抵押抵押權契約意思表
    示云云，惟為被上訴人所否認，查：
  (一)按普通抵押權乃就抵押物賣得價金優先受償之權利，必從屬
    於債權而存在，亦即必須有被擔保之債權合法存在為前提，
    苟無債權發生，即無抵押權之存在可言。又抵押權所擔保之
    債權，原可由契約當事人自行訂定，此觀民法第861條但書
    之規定自明。故契約當事人如訂定以將來可發生之債權為被
    擔保債權，自非法所不許（最高法院47年台上字第535號判
    例意旨參照）。
  (二)本件丁○○於93年12月3日為丙○○、乙○○設定附表一、
    二普通抵押權，此為被上訴人所不爭，且有前揭中和地政事
    務所函附抵押權設定契約書在卷可憑（見原審卷第150頁至
    第159頁）。核該抵押權設定契約書擔保權利總金額欄記載
    ：債權額新台幣3,000,000元；債務清償日期、利息、遲延
    利息、違約金欄均記載：依照各個契約約定；權利存續期限
    欄記載：自93年12月2日至113年12月1日止。是依前揭抵押
    權設定契約書並未載明就丁○○與丙○○、乙○○間將來發
    生之債權為擔保，則附表一、二普通抵押權顯非就將來所發
    生之債權為擔保至明。
  (三)又附表一、二普通抵押權所擔保之債權，被上訴人主張為附
    表三之債權，此經被上訴人陳明在卷（見本院卷第83頁），
    並有被上訴人提出乙○○第一銀行存摺（原審卷第92頁至第
    93頁）、93年12月14日借據、電匯單、93年12月17日中華商
    業銀行匯款申請書代收入傳票、丁○○出具之借據為證（見
    原審卷第92頁至第98頁）。惟核閱被上訴人主張附表一、二
    抵押權所擔保之消費借貸債權，既發生在93年12月7日、93
    年12月14日、93年12月17日等，即均在93年12月3日設定抵
    押權後始發生之債權。是被上訴人於設定附表一、二普通抵
    押權時，其所擔保之債權既尚未成立，揆諸前揭說明，其抵
    押權即無由成立，被上訴人主張該抵押權所擔保之附表三消
    費借貸債權即無由存在。則上訴人據以確認附表一、二抵押
    權及附表三債權消費借貸債權不存在，並代位丁○○請求丙
    ○○、乙○○塗銷該抵押權登記，應予准許。
  (四)至附表一、二抵押權設定違反從屬性而無效，該抵押權所擔
    保之附表三債權亦不存在，已如前述，故上訴人另主張被上
    訴人間設定附表一、二抵押權、附表三消費借貸債權為通謀
    虛偽意思表示部分，不再論述。
五、又預備訴訟之合併，以先位之訴不合法或無理由，為後位之
    訴之判決條件，本件上訴人先位之訴之請求既有理由，已如
    前述，則備位之訴，即無庸判決，附此敘明。
六、綜上所述，上訴人主張被上訴人間就附表一、二設定抵押權
    無效，為有理由。則上訴人依民法242條規定，請求確認乙
    ○○就丁○○所有附表一之不動產，於93年12月3日所設定
    之3,000,000元抵押權及其所擔保附表三之消費借貸債權均
    不存在。確認丙○○就丁○○所有附表二之不動產於93年1
    2月3日所設定之3,000,000元抵押權及其所擔保附表三之消
    費借貸債權均不存在。乙○○應將附表一抵押權設定登記予
    以塗銷。丙○○應將附表二抵押權設定登記予以塗銷，應予
    准許。原審為上訴人敗訴之判決，尚有未洽，上訴意旨指摘
    原判決不當，請求廢棄，為有理由，爰將原判決廢棄，改判
    如主文第二至五項所示。
七、本件事證已明，兩造其餘攻擊防禦方法及未經援用之證據，
    經本院審酌後，核與本件之結論，不生影響，爰不一一贅述
    ，附此敘明。
八、據上論結，本件上訴為有理由，依民事訴訟法第450條、第
    78條、第85條第1項前段，判決如主文。
中    華    民    國    97    年    11    月    4    日
                    民事第十一庭
                        審判長法  官  蘇芹英
                              法  官  詹文馨
                              法  官  徐福晉
正本係照原本作成。
如不服本判決，應於收受送達後20日內向本院提出上訴書狀，其
未表明上訴理由者，應於提出上訴後20日內向本院補提理由書狀
（均須按他造當事人之人數附繕本）上訴時應提出委任律師或具
有律師資格之人之委任狀；委任有律師資格者，另應附具律師資
格證書及釋明委任人與受任人有民事訴訟法第466條之1第1項但
書或第2項（詳附註）所定關係之釋明文書影本。
中    華    民    國    97    年    11    月    4     日
                              書記官  林初枝
附註：
民事訴訟法第466條之1（第1項、第2項）：
對於第二審判決上訴，上訴人應委任律師為訴訟代理人。但上訴
人或其他法定代理人具有律師資格者，不在此限。
上訴人之配偶、三親等內之血親、二親等內之姻親，或上訴人為
法人、中央或地方機關時，其所屬專任人員具有律師資格並經法
院認為適當者，亦得為第三審訴訟代理人。


司法院資訊處製作；財團法人民間司法改革基金會備份。
